臺灣高等法院刑事判決　　　　　　　　　　　　　九十二年度上訴字第四四八三號
　　上　訴　人
　　即　被　告　戊○○
　　選任辯護人　劉昌崙　律師
　　　　　　　　李振華　律師
　　　　　　　　陳郁仁　律師
右上訴人因妨害自由等案件，不服臺灣臺北地方法院九十二年度訴字第一六二三號，
中華民國九十二年十一月十七日第一審判決（起訴案號：臺灣臺北地方法院檢察署九
十二年度偵續一字第一００號），提起上訴，本院判決如左：
    主  文
原判決撤銷。
戊○○以強暴妨害人行使權利，處拘役拾日，如易科罰金，以佰元折算壹日。
    事  實
一、戊○○為中華電信股份有限公司（以下簡稱中華電信）產業工會之總幹事，於民
    國 (下同）九十年五月二十四日在台北市○○路○段四十二號1010室中華電信北
    區營業處中華電信產業工會第二屆會員代表大會第二次臨時會中擔任庶務總領工
    作，嗣同日夜間七時八分許，會場燈光因故熄滅，詎戊○○因誤會係前往現場抗
    議之中華電信員工甲○○所為，乃基於妨害人行使權利之故意，於會場主席台旁
    之電器室內出手將甲○○推倒，並將門關上後，站於門前頂住出口，妨害甲○○
    離開，經同往會場抗議之中華電信員工丁○○、李金寶、顏國裕等人聽聞甲○○
    呼救，合力推開電氣室之大門，甲○○始得離去。
二、案經甲○○訴由臺北市政府警察局中正第一分局報請台灣台北地方法院檢察署檢
    察官偵查起訴。
    理  由
一、訊據被告戊○○矢口否認有何妨害自由之犯行，辯稱：我進去電器室時，甲○○
    擋在前面，我質問為何關閉電源，用手推她，要往電源開關前進，她往前推，我
    往後退，電器室的門很靈敏，可能我進來的時候碰到，門就關上了，當時甲○○
    大叫，有人推門，門扇撞到我的背部彈回，他們又撞門，門就撞開了，我沒有妨
    害自由的行為云云。惟查，告訴人甲○○當日聽聞被告質疑為何關燈等語，即遭
    被告推倒在地，並將門關上後，站於門前頂住出口，妨害告訴人離開等情，迭據
    告訴人於偵審中指訴綦詳，被告亦不諱言有於上開電器室內推告訴人。又告訴人
    業已否認當日有關閉電源，而會場之電源開關並非位於主席台旁電器室內，係設
    置於會場另端出口走道牆上等情，亦據被告供明在卷，復有電源開關照片三張附
    卷可稽，則告訴人既明知會場電源非其本人於上開電器室內所關閉，當被告在找
    尋開關處時，衡情應無無端阻止被告進入電器室之必要，被告所辯係告訴人阻擋
    在前，其為尋找電源開關，始出手推開告訴人云云，自屬卸責之詞，不足採信。
    次查，上開電器室之門扇裝設有油壓裝置，要用手推才能關起來等情，業據告訴
    人甲○○及證人丁○○一致證述在卷，且據證人辛○○、庚○○、丙○○於本院
    調查時證稱該門係一邊固定，一邊開的等語，並有該門扇照片九張在卷足稽，而
    觀之上揭門扇之面積廣闊、質地厚重，又裝置有油壓裝置，顯然必須施以一定之
    力道始得移動，被告辯稱門扇係其進入電器室時不慎碰觸導致關閉云云，自亦係
    飾卸之詞，委無足採。復查，本件係因證人丁○○、李金寶等人聽聞告訴人呼救
    ，乃結合五、六人之力，前後推撞電器室門扇三、四次，始將門扇開啟等情，亦
    據證人丁○○、李金寶於原審到庭結證綦詳；參以電器室之門扇開啟後，告訴人
    全身發抖蹲在地上，甚至尿濕褲子等情，亦據告訴人及證人丁○○、李金寶、翁
    菁翊於原審到庭證述明確，被告亦不否認告訴人當時確受驚嚇而大聲呼救等情，
    顯見被告確有頂住門扇而阻止告訴人離去之事實，否則告訴人豈會受如此驚嚇？
    被告所辯僅係門扇撞擊其背部而彈回云云，亦屬卸責之詞，洵無足採。至被告所
    舉證人己○○、辛○○、乙○○、庚○○、丙○○於本院調查時雖均證稱於熄燈
    後看到一群人在電器室門前推擠等語，但亦證稱渠等並未參與推擠電器室的門，
    亦未進入電器室，則對於被告與告訴人二人在電器室內所發生之事，自無從知悉
    ，其等之證言尚難據為被告有利之認定。此外，並有中華電信產業工會函一件、
    錄影帶一捲、錄影帶勘驗筆錄一件等附卷可稽，本件事證明確，被告犯行堪以認
    定。
二、至告訴人甲○○指稱被告戊○○係於前開會場熄燈混亂之際，以雙手將告訴人推
    入電器室，當時嚴國裕、丁○○分別站立於其左右兩側一小步距離云云。然證人
    丁○○於原審已證稱：其聽聞告訴人呼救之時，電器室之門已經關上，之前並未
    目睹告訴人遭人推入電器室等情，衡之現場燈光熄滅後完全黑暗，被告豈能精確
    辨識告訴人之位置，而在不為告訴人身旁之證人丁○○、案外人顏國裕發覺之情
    形下，將告訴人推入電器室之可能？被告若非於電器室內遭遇告訴人，且誤會係
    告訴人關閉電源阻礙議事，又豈有無端於黑暗中尋覓告訴人，將之推入電器室內
    之動機？是告訴人有關其係遭被告推入電器室內之指述，應與事實不符，附此敘
    明。
三、按刑法第三百零二條第一項及第三百零四條第一項之罪，其所保護之法益，固均
    為被害人之自由，但前者係將被害人置於自己實力支配之下而剝奪其人身行動自
    由，後者僅使人行無義務之事或於其行使正當權利時加以妨害，兩者構成要件，
    行為態樣及被害人受害之程度尚不相同。若行為人未將被害人置於自己實力支配
    之下剝奪其人身行動自由之程度，即與刑法第三百零二條第一項妨害自由罪之構
    成要件不合（最高法院九十一年度台上字第三七六一號判例參照）。且刑法第三
    百零二條之妨害自由罪，既係以私行拘禁為其非法剝奪人行動自由之例示，則本
    罪在性質上，其行為自須持續相當之時間，始足當之，倘若其目的在使人行無義
    務之事或妨害人行使權利，僅係瞬間之拘束，則屬同法第三百零四條之範疇，不
    構成同法第三百零二條之剝奪行動自由罪。查本件起因於被告懷疑告訴人無故熄
    燈，乃質問告訴人，並以強暴方式將告訴人推倒，及將電器室門關上，而站於門
    前頂住出口，此應為一連貫之動作，但時間僅約三十秒，該門即為推擠之人所推
    開，告訴人隨即離開該電器室，被告應無在持續之一段時間內，剝奪告訴人行動
    自由之意，是核被告所為，應係犯刑法第三百零四條第一項之強制罪。公訴人認
    係犯同法第三百零二條之剝奪人行動自由罪，起訴法條容有未洽，應予變更。
四、原審予被告論罪科刑，固非無見，惟查，被告所為係犯刑法第三百零四條第一項
    之強制罪，如前所述，原審論以同法第三百零二條第一項之剝奪人行動自由罪，
    尚有違誤。被告上訴意旨，猶執陳詞否認犯罪，雖無可取，但原判決既有可議，
    自應由本院將原判決予以撤銷改判。爰審酌被告擔任中華電信產業工會第二屆會
    員代表大會第二次臨時會之庶務總領工作，因誤會告訴人甲○○擅自關閉電源阻
    礙會議進行，一時情緒失控，誤蹈犯行，犯罪動機尚非惡劣，惟仗勢體力優勢，
    不知尊重婦女，以強暴手段阻止告訴人離開黑暗之房間，手段核屬低劣，及其妨
    害告訴人自由行使權利之時間雖短，然造成告訴人恐懼致無法控制排尿，犯罪所
    生危害並非輕微，迄未向告訴人表示歉疚之意，犯罪後態度不良，暨其素行、品
    行、智識程度等一切情狀，量處如主文所示第二項之刑，並諭知易科罰金之折算
    標準。
據上論斷，應依刑事訴訟法第三百六十九條第一項前段、第三百六十四條、第二百九
十九條第一項前段、第三百條，刑法第三百零四條第一項、第四十一條第一項前段，
罰金罰鍰提高標準條例第一條前段、第二條，判決如主文。
本案經檢察官王安明到庭執行職務。
中　　　華　　　民　　　國　　九十三　　年　　　三　　　月　　　四　　　日
                        臺灣高等法院刑事第七庭
                            審判長法  官  吳　啟　民
                                  法  官  施　俊　堯
                                  法  官  蘇　隆　惠
右正本證明與原本無異。
檢察官如不服本判決，應於收受送達後十日內向本院提出上訴書狀，其未敘述上訴之
理由者並得於提起上訴後十日內向本院補提理由書（均須按他造當事人之人數附繕本
）。
被告不得上訴。
                                  書記官  周　素　秋
中　　　華　　　民　　　國　　九十三　　年　　　三　　　月　　　四　　　日
附錄：本案論罪科刑法條全文
第三百零四條  (強制罪)
以強暴、脅迫使人行無義務之事或妨害人行使權利者，處三年以下有期徒刑、拘役或
三百元以下罰金。前項之未遂犯罰之。
